最高法院刑事判決　　　　　　一○○年度台上字第三五四二號
上　訴　人　賴麗如
自訴代理人　林期律師
被　　　告　黃河南
上列上訴人因自訴被告誣告案件，不服台灣高等法院中華民國九
十八年十一月二十五日第二審判決（九十八年度上訴字第六二九
號，自訴案號：台灣台北地方法院九十七年度自字第五七號），
提起上訴，本院判決如下：
    主  文
上訴駁回。
    理  由
按刑事訴訟法第三百七十七條規定：上訴於第三審法院，非以判
決違背法令為理由，不得為之。是提起第三審上訴，應以原判決
違背法令為理由，係屬法定要件，如果上訴理由書狀並未依據卷
內訴訟資料，具體指摘原判決不適用何種法則或如何適用不當，
或所指摘原判決違法情事，顯與法律規定得為第三審上訴理由之
違法情形，不相適合時，均應認其上訴為違背法律上之程式，予
以駁回。原判決以自訴意旨略稱：上訴人即自訴人賴麗如於民國
八十九年間參加被告黃河南所經營之群亨國際美容股份有限公司
（下稱群亨公司，該公司被訴誣告部分業經第一審法院九十七年
自字第五七號裁定自訴不受理確定）旗下事業「女人話題」之課
程，因認未達預期豐胸效果，而對被告提起刑事告訴及民事損害
賠償事件，雖九十五年五月三日群亨公司及被告見蘋果日報報導
稱「……該豐胸療程傷害她極深，吃了黃的員工提供的晚櫻草油
膠囊，致單身的她去年四十二歲就停經，無法生育，不過此部分
她暫時還提不出證明」云云，惟同日下午七時七分許，上訴人接
受中天電視台晚間新聞電話訪問時指稱：「他就要我說吃這個有
助於豐胸嘛，所以我為了豐胸，我就吃了啊！後來月經就混亂，
我也不曉得說是因為，我當初不曉得是因為這個東西引起的……
」等語。被告明知上訴人接受中天電視台晚間新聞電話訪問時，
並未提及食用群亨公司產品發生停經、無法生育等情，即已明確
知悉上訴人並未對外散布食用群亨公司之產品，發生停經及無法
生育之事實；且就蘋果日報不實報導，被告應先向記者查證，卻
未查證；甚至上訴人於接受中天電視台電話訪問時僅提及「他」
，並未指「他」即是黃河南。詎被告竟意圖使上訴人受刑事處分
之犯意，於九十五年五月十日具狀向第一審法院刑事庭，以上訴
人「刻意散布誤導民眾以為女性食用群亨公司產品，將發生無法
生育之不實流言，嚴重損害群亨公司及黃河南名譽及信用」等情
，而對上訴人提起妨害名譽及妨害信用之自訴，幸經第一審法院
以九十五年度自字第六五號判決上訴人無罪確定，因認被告涉犯
刑法第一百六十九條誣告罪嫌云云。惟經審理結果，以尚屬不能
證明被告犯罪，因而維持第一審諭知被告無罪之判決，駁回上訴
人在第二審之上訴。業已依據其證據調查之所得，敘明憑以論斷
被告應為無罪判決之心證理由。從形式上觀察，原判決並無足以
影響判決結果之違背法令之情形存在。上訴意旨略稱：(一)、九十
五年五月三日蘋果日報之報導內容，屬被告以外之人於審判外之
書面陳述，係傳聞證據應無證據能力。又依中天電視台晚間新聞
之報導內容可明確知悉上訴人並未提及「他」就是「黃河南」及
「停經、無法生育」一事，此部分報導內容足以為不利被告之證
據，原審未予調查及說明，顯有調查職責未盡及判決理由不備之
違法。(二)、原判決就被告對媒體之了解及訴訟、法律經驗、常識
之豐富為錯誤之論定，並將被告比擬為一般人，其認定顯然與事
實不符，亦有判決適用法則不當之違法云云。惟按：(一)、刑事訴
訟法第一百五十九條第一項規定：「被告以外之人於審判外之言
詞或書面陳述，除法律有規定者外，不得作為證據」，此為刑事
訴訟法上有關傳聞法則之規定，即排除傳聞證據作為證據之規定
。而所謂傳聞證據，係指以言詞或書面提出在審判庭以外未經反
對詰問之供述，以證明該供述內容具有真實性之證據，即傳述他
人見聞以證明該見聞內容為真實之證據。本件被告所提蘋果日報
報導，僅用以證明被告係於見及該報導後，方以上訴人涉及刑事
誹謗、妨害信用等罪嫌而提起自訴等間接事實，並非用以證明上
訴人確曾言及該報導之訪談內容，揆諸前揭說明，上開蘋果日報
其報導之存在，與一般之物證無異，即非傳聞證據。原判決認其
具有證據能力，並以上訴人主張其無證據能力，要屬誤會。所為
論斷，於法核無不合，上訴意旨仍執以指摘，並非合法上訴理由
。(二)、刑事訴訟法所稱依法應於審判期日調查之證據，係指與待
證事實有重要關係，在客觀上顯有調查必要性之證據而言，故其
範圍並非漫無限制，必其證據與判斷待證事實之有無，具有關聯
性，得據以推翻原判決，而為不同之認定者，始足當之。原判決
已綜合卷內證據，詳加調查並敘明：上訴人於九十五年五月三日
接受中天電視台晚間新聞現場電話訪問時，雖未提及「他就是黃
河南」，但該則新聞報導時電視字幕上確在「他」後面打上「（
黃河南）」字樣，記者亦旁白上訴人聲稱吃了黃河南的豐胸藥後
，「讓她停經不能生育」等語，則被告見及此則電視報導，復參
酌當日蘋果日報之上述報導，主觀上極易認為上訴人有對中天電
視台記者表示吃了其所經營公司之產品而導致停經不能生育之意
，被告據此而提出自訴，無非係出於合理之懷疑，尚難謂被告有
誣告之故意等旨。核無上訴意旨所指調查職責未盡之違法。(三)、
證據之取捨及其證明力之判斷，屬於事實審法院之職權，苟其所
為之判斷，並不違背經驗法則及論理法則，即不能任意指為違背
法令，而執為合法之第三審上訴理由。又刑事訴訟採證據裁判原
則，認定事實所憑之證據，須於通常一般之人均不致於有所懷疑
，達到確信其為真實之程度者，始足當之；倘其證明之程度，尚
有合理之懷疑存在時，即不能據為被告有罪之認定。而自訴人就
被告犯罪事實，應負舉證責任，並指出證明之方法，被告並無自
證無罪之義務；至刑事訴訟法第一百六十一條之一規定，被告得
就被訴事實指出有利之證明方法，係賦予被告主動實施防禦之權
利，以貫徹當事人對等原則，並非將自訴人應負之舉證責任轉換
予被告；倘自訴人所提出之證據，不足為被告有罪之積極證明，
或其闡明之證明方法，無從說服法院形成被告有罪之心證，基於
無罪推定之原則，即應為被告無罪之諭知。本件上訴人認被告涉
犯誣告罪嫌，係以第一審法院九十五年度自字第六五號案件被告
及群亨公司所提之刑事自訴狀，同案刑事判決、九十五年七月二
十四日準備程序筆錄、台灣台中地方法院九十四年度易字第五七
五號被告詐欺案件刑事判決，資為論據。然原審對於上訴人提出
之上揭證據，已逐一剖析，參互審酌，認被告於第一審法院九十
五年度自字第六五號案件所指訴上訴人涉犯誹謗、妨害信用等情
，係出於被告合理懷疑，並非全然無因，被告主觀上即無誣告之
故意，依本院四十三年台上字第二五一號等判例之意旨，自難科
以誣告罪責，基於無罪推定之原則，因而為被告有利之判決，於
法洵無違誤，不容任意指為違法。其餘上訴意旨，經核亦係就原
審取捨證據職權之適法行使，或與判決本旨無關之枝節問題及原
判決已明白論斷之事項，憑持己見任意指摘，均非合法之上訴理
由。其上訴為違背法律上之程式，應予駁回。
據上論結，應依刑事訴訟法第三百九十五條前段，判決如主文。
中    華    民    國  一○○  年    六    月   三十   日
                      最高法院刑事第七庭
                          審判長法官  邵  燕  玲  
                                法官  李  伯  道  
                                法官  孫  增  同  
                                法官  李  嘉  興  
                                法官  王  聰  明  
本件正本證明與原本無異
                                      書  記  官  
中    華    民    國  一○○  年    七    月    五    日
                                                     Ｍ